臺灣高雄地方法院民事判決　　　　 99年度重訴字第138號
原　　　告　陳林秀華
原　　　告　陳俊民
原　　　告　陳煥章
原　　　告　陳孝義
原　　　告　陳永青
原　　　告　陳淑賢
前列六人共同
訴訟代理人　焦文城律師
前列六人共同
訴訟代理人　施秉慧律師
被　　　告　吳陳雪娥
訴訟代理人　許明德律師
訴訟代理人　鄭勝智律師
上列當事人間請求租佃爭議事件，本院民國100年7月14日言詞辯
論終結，判決如下：
    主    文
確認原告與被告就高雄市○○區○○段一二一地號如附圖（九十
九年六月七日法土字第103號複丈成果圖）所示B部分，面積零點
零九五九七九公頃耕地之耕地租賃關係不存在。
原告其餘之訴駁回。
訴訟費用由被告負擔二分之ㄧ，餘由原告負擔。
    事實及理由
一、原告陳國惠起訴後，於民國（下同）100年4月29日死亡，其
    全體繼承人即原告陳林秀華、陳俊民、陳煥章、陳孝義、陳
    永青、陳淑賢於100年7月11日具狀聲明承受訴訟（見卷二17
    0頁），於法核無不合，應予准許。
二、原告主張：
（一）坐落高雄市○○區○○段121地號為原告之被繼承人陳國
      惠所有，陳國惠於100年4月29日死亡後，由原告全體繼承
      土地所有權，迄未辦理遺產分割。又陳國惠生前將其中如
      附圖（99年6月7日法土字第103號複丈成果圖）所示B部分
      ，面積0.095979公頃之耕地（下稱系爭土地）出租予訴外
      人吳陽（即被告配偶之父），租期自38年1月1日起至40年
      12月31日止。（當時地號為高雄市○○區○○段399地號
      土地）租期屆滿後未續訂租約，至56年1月1日才再訂租約
      至61年12月31日止（下稱系爭租約）。惟吳陽已於61年9
      月17日死亡，被告僅為吳陽繼承人吳舜吉之配偶，非現耕
      繼承人，又未依高雄市耕地租約登記自治條例第2條、第6
      條第6款之規定，於吳陽死亡時辦理租約變更登記，至租
      約屆滿後，被告亦未按耕地三七五減租條例第20條之規定
      ，表示願意繼續承租，故系爭租約應已於61年12月31日因
      期間屆滿而消滅。
（二）又高雄市○○區○○段399地號土地於82年間經分割及重
      劃後，原來吳陽承租之部分，於重測後分配為如附圖Ｂ部
      分所示（面積0.95979公頃，即系爭土地）。嗣至91年間
      ，高雄市左營區公所依內政部頒佈之私有出租耕地91年底
      租約期滿處理工作計畫及作業須知，主動辦理耕地三七五
      減租之土地租約清理事宜，欲提供承租人之繼承人有繼續
      承租之機會，被告卻以其承租之土地為高雄市○○區○○
      段90地號土地（亦為伊所有，下稱90地號土地），而向左
      營區公所提出申請，並經左營區公所以左字第731號私有
      耕地租約核定在案。則被告提出申請之標的既非系爭土地
      ，足見並非系爭租約之延續，自應再得伊之承諾，租約始
      得成立，然伊並未曾承諾將90地號土地出租予被告；又被
      告並非吳陽之繼承人，僅係吳陽繼承人吳舜吉之配偶，故
      應無申請續租之權利。是以，兩造間就系爭土地及90地號
      土地之租約應均不存在。退步言，縱鈞院認被告於92年1
      月間提出租約申請時，在申請書上記載為90地號土地為系
      爭土地之誤載，而謂兩造間之系爭租約仍存在，惟系爭土
      地自82年起至97年間均荒廢未耕作且雜草叢生，曾數次由
      左營區公所通知伊受查報髒亂而限期改善，由伊自行花費
      僱請怪手及貨車清運雜草、垃圾及廢物物，是被告顯有非
      因不可抗力繼續一年以上不為耕作，且不自任耕作之情事
      ，伊自得依耕地三七五減租條例第17條第1項第4款之規定
      終止租約，或依同條例第16條之規定，主張租約無效。惟
      被告迄今仍主張其就土地與原告有耕地租約存在，伊自有
      確認租賃關係不存在之利益。並聲明請求：（一）請求
      確認原告與被告間就高雄市○○區○○段121地號如附圖（
      99年6月7日法土字第103號複丈成果圖）所示B部分，面積0.
      095979公頃耕地及高雄市政府地政處92年5月21日高市地政
      一字第0920007966號函就左營區○○段90地號土地核定之左
      字第731號私有耕地租約，面積0.017794公頃之耕地租賃關
      係不存在。（二）被告應將高雄市○○區○○段121地號如
      附圖所示B部分，面積0.095979公頃之土地返還予原告。
     （三）訴訟費用由被告負擔。
二、被告則以：伊對於兩造就90地號土地間無租賃關係存在並不
    爭執，故原告就此即無確認利益。再原告之被繼承人陳國惠
    已於82年間召開之「協調本市第29期重劃區內重劃前訂有三
    七五租約土地事宜會議」中，同意就吳陽承租之部分分配為
    系爭土地，有會議紀錄為證，足見被告已同意將系爭土地繼
    續出租予伊；再伊於92年1月間向左營區公所申辦系爭租約
    之「繼承」及「續約」登記，申請書上就租約之「當事人」
    、「租賃期間」、「租金」等點均已記載明確，左營區公所
    受理後於92年2月7日函請原告於文到10日內表示意見，原告
    並未為反對之意思表示，依法應已視為同意，故系爭租約自
    屬有效成立，況伊自92年至97年間，均有繼續繳納租金予原
    告，益足證系爭租約仍有效存在。又伊確實於82年重劃後即
    著手系爭土地之整地作業，並於其上種植作物，惟被告於91
    年3月20日至92年10月19日期間將系爭Ｂ地以鐵皮圍籬封鎖
    ，致伊無法入內耕作，故伊係因承租土地遭原告以非法之方
    式強行封鎖而無法耕作，非不為耕作或不自任耕作，原告主
    張依耕地三七五減租條例第17條第1項第4款之規定終止租約
    ，或依同條例第16條之規定主張租約無效，均屬無據。退步
    言，縱鈞院認原告關於系爭租約已於61年12月31日租期屆滿
    之主張可採，依耕地三七五減租條例第19、20條之規定，原
    告並無自任耕作之能力，且其所有收益遠超過一家生活之費
    用，而伊已向原告表示願意續租之意思，原告即應與伊續訂
    系爭租約等語，資為抗辯。並聲明：原告之訴駁回。
三、兩造不爭執事項：
（一）訴外人吳陽（即被告配偶之父）於38年1月1日起至40年12
      月31日止，向原告承租其所有之高雄市○○區○○段399
      地號土地，租期屆滿後未續訂租約，至56年1月1日再訂租
      約至61年12月31日止。
（二）吳陽於61年9月17日死亡，被告為吳陽繼承人吳舜吉之配
      偶。
（三）高雄市○○區○○段399地號土地經分割及重劃後，原吳
      陽承租部分分配為系爭土地（面積0.95979公頃，亦即被
      告主張與原告成立租賃契約之標的）。
（四）被告於92年1月間，以承租人吳陽之繼承人身分，向左營
      區公所辦理耕地三七五租約（左字第731號）之變更、續
      租登記申請，經左營區公所核准在案，惟租賃標的記載為
      高雄市○○區○○段90地號土地（面積0.017794公頃）。
（五）陳國惠自61年起至死亡止，名下有多筆土地，資產足供生
      活。
四、本件之爭點：
（一）系爭租約於61年12月31日租期屆滿後是否消滅？
（二）兩造於92年1月間所定之租約是否有效成立？
（三）原告主張依耕地三七五減租條例第17條第1項第4款之規定
      終止租約，或依同條例第16條之規定主張租約無效，有無
      理由？
五、法院之判斷：
（一）按確認之訴，非原告有即受確認判決之法律上利益者，不
      得提起，民事訴訟法第247條定有明文。若被告對原告主
      張之法律關係，自始無爭執，即法律關係之存否並無不明
      確之情形，尚不能謂原告有即受確認判決之法律上利益，
      原告自不能起確認之訴，亦有最高法院96年台上字第920
      號判決意旨可參。原告主張被告與陳國惠間就高雄市○○
      區○○段90地號土地並無耕地租賃關係存在，惟被告卻於
      92年1月21日向高雄市左營區公所聲請為耕地三七五租約
      登記，並獲該所受理登記在案，原告為除去該租約登記，
      而有提起確認兩造就上開土地之耕地租約關係不存在之訴
      之必要云云。惟查，原告就被告上開主張，自陳國惠提起
      本件確認之訴前迄言詞辯論終結止，均不為爭執，並曾向
      高雄市左營區公司去函表示上開92年1月21日之耕地三七
      五租約登記申請書關於租約內容欄所示之土地標的福山段
      90 地號，地目田、面積0.053382公頃之記載，係屬誤載
      ，請求准予更正登記等情，有被告提出之函文1份在卷可
      查，足認雙方就高雄市○○區○○段90地號無耕地租佃關
      係存在一節，並無爭執，故原告就上開主張並無提起確認
      之訴之必要，應予駁回。
（二）系爭租約於61年12月31日租期屆滿後是否消滅？
   1、經查，吳陽與陳國惠就系爭土地訂立之系爭租約，租期至
      61年12月31日止，為二造所不爭執，堪信屬實。而吳陽於
      61年9月17日死亡後，其子吳舜吉依修正前民法第1148 條
      之規定，以現耕繼承人之地位，當然繼承系爭租約之法律
      關係，從而系爭租約自61年9月17日起，即由吳舜吉繼任
      為承租人，其租期應至61年12月31日屆滿。
   2、又系爭租約之租期雖於61年12月31日屆滿，且陳國惠與吳
      舜吉均未向高雄市左營區公所申辦租約之繼承及變更登記
      ，惟依耕地三七五減租條例第20條之規定「：耕地於租期
      屆滿時，除出租人依本條例收回自耕外，如承租人願繼續
      承租者，應續訂租約」，吳舜吉仍得主張續租。而查，系
      爭租約期滿當時，陳國惠名下有多筆土地，維持家族生活
      無虞一節，依耕地三七五減租條例第19條第1項第2款之規
      定，陳國惠不得收回耕地，而當時陳國惠亦未為收回耕地
      之表示，且依被告所提出之收據資料顯示（見卷二第169
      頁），吳舜吉生前曾於69年8月5日繳付68年及69年之田租
      及以吳陽之名義，於71年7月21日繳納70年至71年之田租
      ，均由陳國惠親收，並立有收據二紙，可證吳舜吉於系爭
      租約61年12月31日期滿後，既有續繳租金之行為，並由陳
      國惠收受，另系爭土地於82年間進行重劃時，高雄市政府
      地政處土地重劃大隊於82年2月23日召集高雄市第29期重
      劃區內重劃前訂有耕地三七五租約土地事宜會議時，陳國
      惠曾親自出席，且對於系爭土地為吳陽承租部分未為反對
      之表示，有會議紀錄1份在卷可查（見卷一33頁），顯見
      陳國惠並無收回系爭土地之行為，故該二人確有續訂耕地
      租約之合意，從而系爭租約雖於61年12月31日屆滿，但已
      由吳舜吉續租，但未以書面訂立續租之期限。
   3、又查，吳舜吉續租系爭土地後，於89年89年3月17日死亡
      ，有戶籍謄本1份在卷可查，被告為其配偶，其以現耕繼
      承人之地位，主張繼承系爭租約，依修正前民法第1148條
      之規定，核無不合，應予准許，故被告主張其已繼承系爭
      租約之法律關係，堪可採信。
（三）兩造於92年1月間所定之租約是否有效成立？
   1、又查，被告既已因繼承之法律關係，繼承系爭租約，則其
      承租之效力，自不因其於92年1月21日向高雄市左營區公
      所提出之耕地租三七五租約登記申請書上，將承租之系爭
      土地誤植為福山段90地號而受影響。蓋租約之登記係行政
      機關為謀保護佃農及舉證上之便利，非謂租約之訂立、變
      更、終止或換訂須經登記始生效力，此有最高法院51 年
      台上字第2629號判決意旨可參，故上開登記縱有錯誤之情
      形，被告自可聲請該機關為更正登記，上開錯誤登記行為
      ，僅係行政機關對於耕地之管理，不影響被告與陳國惠間
      之耕地租賃關係存在，故被告向高雄市左營區公所聲請變
      更租約登記之地號，為有理由。被告於92年1月21日所為
      聲請租約登記之行為，並非與陳國惠另訂租約，而係就被
      告自89年3月17日繼承之系爭租約向主關機關為登記行為
      。
   2、又按，被告雖於92年1月21日向高雄市左營區公所申請為
      耕地租約登記，但該登記申請書將承租之標的由系爭土地
      誤植為高雄市○○區○○段90地號，故陳國惠雖未自高雄
      市左營區公所收受上開租約登記之通知時起，20日內為反
      對之表示，亦難謂陳國惠已與被告就系爭土地新訂自92年
      1月1日起至97年12月31日止之租約。
（四）原告主張依耕地三七五減租條例第17條第1項第4款之規定
      終止租約，或依同條例第16條之規定主張租約無效，有無
      理由？
   1、按耕地三七五條例所稱之自任耕作，參照最高法院89年台
      上字第1265號判決意旨，係指承租人將耕地供非耕作之用
      或轉租或借與他人使用而言，倘承租人僅消極不為耕作，
      他人未經承租人同意，曾經佔有耕地，縱承租人未自行本
      於占有人之地位請求返還，或請求出租人排除侵害交付耕
      地，自不能認係上開向所稱不自任耕作。本件被告繼承系
      爭租約之法律關係後，未將系爭土地供非耕地之用，亦無
      轉租或借與他人使用之情形，自無所謂不自任耕作之情形
      ，原告主張被告有不自任耕作之行為，依耕地三七五減租
      條例第16條之規定，系爭租約應屬無效云云，於法不合，
      不足採信。
   2、另原告主張被告自92年間起至97年間止，已連續一年以上
      不為耕作，任令荒蕪一節，因原告自承陳國惠於92年間將
      系爭土地圍籠，並設置門鎖，故被告抗辯其於上開期間，
      未能入內耕作，係因原告造成之不可抗力行為，不符合耕
      地三七五減租條例第17條第1項第3款之租約終止事由，堪
      予採信；惟原告另主張系爭土地於82年重劃後至92年間，
      被告及其前手已非因不可抗力繼續1年以上不為耕作，符
      合耕地三七五減租條例第17條第1項4款之法定終止事由等
      情雖為被告否認，但據原告提出林務局農林航空測量所於
      82年至90年就系爭土地所拍攝之航照圖（見卷一198頁至
      203頁至211頁）及於86年4月30日、87年8月15日、88年8
      月26日、89年4月17日、90年5月7日、91年9月19日之攝影
      航空相片圖顯示，被告及其前手即吳舜吉並無整地、耕種
      之情形。被告雖辯稱其有耕作系爭土地，惟迄今無法說明
      耕種何種作物，如何產銷。又被告所提出系爭土地航空照
      片（見卷169頁至172頁），依圖面顯示，亦不足以證明其
      上有任何耕作之情形。此外，倘被告於繼承系爭土地之租
      賃關係後，確有於系爭土地耕作，則對於陳國惠於92年間
      迄97年間，長期將系爭土地圍籬禁止出入，影響其耕地租
      賃權之行為，依一般經驗法則，應會有所抗議，惟被告迄
      今未能提出其有任何抗議行為之證明，足認被告應係未於
      系爭土地從事耕作，以致對於原告長期將其承租之系爭土
      地予以圍籬之動作，未有任何抗議。按陳國惠於98年2 月
      20日即向耕地租佃委員會申請調解，以被告一年以上未續
      耕系爭土地為由，終止系爭租約，有耕地租佃爭議調解申
      請書1份在卷可查（見卷35頁），高雄市左營區公所耕地
      租佃委員會於98年4月30日召開協調會，陳國惠之代理人
      李松茂及被告之代理人吳秀雲、林鳳娥均有出席，李茂松
      並有陳述申請意旨，有當日調解程序筆錄1份在卷可查（
      見卷一41頁），顯見已對被告為終止系爭租約之意思表示
      ，依耕地三七五減租條例第17條第1項第3款之規定，應生
      租約終止之效力。是以原告主張系爭租約已經陳國惠合法
      終止，堪予採信，其請求確認二造就高雄市○○區○○段
      121地號如附圖（99年6月7日法土字第103號複丈成果圖）
      所示B部分，面積0.095979公頃耕地之耕地租佃關係不存
      在，為有理由，應予准許。
   3、原告另請求被告應將系爭土地返還原告一節，因系爭土地
      現為原告直接占有中，被告並未有占有行為，其請求被告
      再為返還，即無理由，應予駁回。
六、本件事證已臻明確，二造其餘攻擊防禦方法對於判決之結果
    不生影響，爰不予一一論駁，併予敘明。
七、結論：原告之訴一部有理由、一部無理由，依民事訴訟法第
    79條，判決如主文。
中    華    民    國   100    年    8     月    11    日
                  民事鳳山分庭  法  官  吳文婷
以上正本係照原本作成。
如對本判決上訴，須於判決送達後20日內向本院提出上訴狀。如
委任律師提起上訴者，應一併繳納上訴審裁判費。
中    華    民    國  100      年    8    月    12    日
                                書記官  梁瑜玲